臺灣臺南地方法院刑事判決　　　　　　　 94年度易字第595號
公　訴　人　臺灣臺南地方法院檢察署檢察官
被　　　告　壬○○
選任辯護人　林瑞成律師
被　　　告　丁○○
上列被告因詐欺案件，經檢察官提起公訴（94年度偵字第437號）
，本院判決如下：
    主  文
壬○○共同意圖為自己不法之所有，以詐術使人將本人之物交付
，處有期徒刑壹年貳月。
丁○○被訴詐欺部分不受理。
    事  實
一、壬○○前係中華日報廣告業務員，負責招攬廣告業務，並兼
    差仲介汽車買賣，仲介民眾向汽車業務員購車，從中賺取仲
    介費用。壬○○於民國（下同）九十二年三月初某日在中華
    日報分類廣告刊登「辦車換現金，0000000000」
    廣告，招攬不特定民眾充任人頭，適丁○○因急需用錢，乃
    撥打上開電話與壬○○接洽，丁○○明知其並無駕駛執照，
    且無意購車，竟與壬○○基於意圖為自己不法所有之犯意聯
    絡，自願充任人頭，謀議詐騙銀行，以購買車輛後換取現金
    。謀議既定，乃由丁○○出面擔任購車名義人，並由丁○○
    不知情之子乙○○（另經臺灣臺南地方法院檢察署檢察官為
    不起訴處分）擔任連帶保證人，向台新國際商業銀行股份有
    限公司（下稱「台新銀行」）以動產抵押方式貸款新臺幣（
    下同）四十萬元購買車號３０５２－ＧＨ號自小客車，使台
    新銀行陷於錯誤，而將四十萬元匯至瑞特汽車股份有限公司
    （下稱瑞特公司）帳戶內，得手取得車輛後，壬○○乃逕將
    上開車輛隱匿，致台新銀行追索無著。
二、案經台新銀行告訴臺灣臺南地方法院檢察署檢察官偵查起訴
    。
    理  由
甲、被告壬○○之部分：
壹、程序事項：
一、被告選任之辯護人辯稱證人丁○○、乙○○、辛○○、張朝
    順、甲○○等人於檢察事務官調查中之陳述，未經具結，無
    證據能力。惟依據刑法一百六十八條規定，證人係於檢察官
    偵訊及法院審理時始負有具結義務，如於檢察事務官調查中
    所為之陳述，依法無須具結，是辯護人上揭所稱前開證人於
    檢察事務官之陳述，未經具結，無證據能力，為本院所不採
    。
二、證人乙○○、甲○○於檢察官偵訊中之證述，未依刑事訴訟
    法第一百八十六第二項規定，告知得拒絕證言，認無證據能
    力。惟按證人恐因陳述致自己受刑事追訴或處罰者，得拒絕
    證言；證人有此種情形者，法院應告以得拒絕證言，刑事訴
    訟法第一百八十一條、第一百八十六條第二項固定有明文。
    然該拒絕證言權之規定，其規範目的，主要係基於人性之考
    量，避免使證人於面對偽證處罰之負擔下，為據實陳述而須
    強為對自己不利之證言，以保障證人不自證己罪之權利，是
    上開拒絕證言權及法院告知義務之規定，乃為保護證人而設
    ，苟法院未踐行此告知義務，對被告訴訟防禦權之行使並無
    妨礙，於其訴訟上權益之保障，無不利之影響，即不得遽謂
    證人於該情形下所為之供述，在證明被告待證事實之存否，
    一律無證據能力，有最高法院九十五年度臺上字第二四二六
    號判決意旨可供參酌，是此，辯護人認前開證人所為證言，
    因有刑事訴訟法第一百八十六條第二項之規定適用，不具證
    據能力等節，亦為本院所不採。
三、且查：0000000000號行動電話申請戶資料，乃電
    訊公司經辦人就使用者所申辦時所填寫之資料，紀錄於電腦
    中，雖屬被告以外之人於審判外所為之陳述，然符合刑事訴
    訟法第一百五十九條之四第二款之規定，自有證據能力。
四、證人張朝順於檢察事務官調查中之陳述，因依據本院九十四
    年七月二十九日、九十五年九月二十日及十一月十四日準備
    程序筆錄所載，檢察官、辯護人及被告並未聲請傳喚該證人
    到庭為證，是其於檢察事務官調查中之陳述，即無刑事訴訟
    法第一百五十九條之二規定之適用，所為陳述即無證據能力
    ，本院不予引用。
五、因證人即共同被告丁○○已於九十五年十月六日死亡，有死
    亡證明書及死亡登記申請書（本院一卷第二四一頁及第二四
    二頁）可證，其於司法警察及檢察事務官調查中之陳述，依
    據刑事訴訟法第一百五十九條之三規定，經本院認定其所為
    陳述具有可信之特別情況，且為證明犯罪事實存否所必要，
    有證據能力。
貳、實體事項：
一、訊據被告矢口否認有何詐欺取財之犯行，辯稱：「我沒有刊
    登廣告，本件是由朋友介紹，丁○○才與我接洽的，我沒有
    隱匿車子，本件是經正常程序交車，是我與另一位朋友交車
    的，沒有詐騙銀行之行為」云云。惟查：
（一）、證人即同案被告丁○○於警詢中證稱：「（你是看何家
        報紙之廣告？時間為何？）中華日報，在九十二年三月
        中旬左右」等語（見警卷第十六頁），復於偵查中證稱
        ：「辦理貸款前二十天左右，我看中華日報，上面登載
        『辦車換現金』，所以我就和他聯絡了」等語（見偵Ａ
        卷第十七頁），而被告亦自承廣告上所登之00000
        00000號手機號碼為其所有等語無訛（見本院卷第
        一四七頁），參諸被告丁○○確有透過上開手機與被告
        壬○○聯絡而洽談購車事宜等節（此部分詳後述），足
        證上開中華日報之廣告確由被告壬○○所刊登，甚為顯
        明，否則，如係與被告壬○○完全無關之人所刊登，如
        何以該0000000000號手機聯絡？換言之，依
        經驗法則判斷，上開廣告確有極高度之可能係由被告壬○○所刊登，況且，縱非由被告所刊登，亦顯然係與其
        有共同犯意聯絡之人所刊登，否則，將如何以該支手機
        與被告聯絡？此觀諸其後被告丁○○確實透過該手機而
        與被告壬○○聯絡，進而購買３０５２－ＧＨ之車輛，
        即可明瞭。申言之，據丁○○上開證述可知，本案係經
        由中華日報所刊登的廣告，廣告所寫之手機號碼確實為
　　　　被告壬○○之電話號碼，若依被告所辯係王姓友人所刊
  　　　登，為何佣金不是王姓友人自己賺取，而是要將利益由
    　　被告壬○○取得？被告均無法為具體之說明，且參酌接
      　電話之人確實係被告壬○○，而被告丁○○亦因被告壬○○所刊登之廣告，而聯絡買車事宜等情，業據被告丁○○證述屬實（見警卷第十六頁及偵Ａ卷第十七頁），
        業如前述，因此，被告壬○○辯稱上開中華日報之廣告
        並非其所刊登云云，與事實不符，難資為對被告有利之
        認定。
（二）、其次，證人丁○○於警詢中證稱：「（台新銀行控告你
        以名下動產車號３０５２－ＧＨ自小客車向其設定抵押
        貸款新臺幣四十萬元後，未依分期時限繳款乙事你是否
        知情？）我知道。我因沒錢，有向台新銀行派來之催收
　　　　員表示，目前無法繳納，但在今年九月份始才開始繳納
  　　　，該名催收員表示同意，且是我女兒甲○○本人與他協
    　　調的。是在現居地址談的」，「（你是否本人親自　向
      　臺新銀行辦理貸款的？）是我本人辦的沒錯」，「（現
        車號３０５２－ＧＨ自小客車在何處？辦理貸款情形？
        ）我不知道此車在何處。當初是一位叫「阿忠」男子（
        按指本案被告壬○○，音譯，下同）到我家找我辦理的
        ，起先是我看到報紙廣告刊登替人辦信用卡，因我正好
        缺錢，所以才電話聯絡對方，之後該名男子來家中找我
        洽談表示要幫我辦買車子貸款，可向銀行貸款四十萬元
        ，所以我就同意，約隔一星期左右，該「阿忠」之男子
        與一位台新銀行經理男子一同到我家中辦理手續，由我
　　　　本人及兒子乙○○一同簽名，之後此名「阿忠」男子不
  　　　曾出現了」，「（你與乙○○二人有無收到貸款金額現
    　　金？）我沒有拿到任何貸款現金」，「（你是看何家報
      　紙之廣告？時間為何？）中華日報，在九十二年三月中
        旬左右。該名叫「阿忠」男子僅跟我交代說如銀行來對
        保時詢問車子顏色時，要告訴他是『銀色』就好」，「
        （你以上所言是否事實？可知３０５２－ＧＨ號自小客
        車在何處？）均事實。完全不知道，我與乙○○連車牌
        號碼均不知道，亦不曾看過車子」等語（見警卷第十六
        頁），證人丁○○於偵查時亦證稱：「我沒有買車之意
        思，我是想可以拿到十萬元對家裡有幫助，我只有看過
        那台車子的目錄而已，是阿中直接跟我指示說要買那一
        台車，我對買那一台並沒有意見」等語（見偵Ａ卷第一
        三○頁、第一三一頁），足證被告壬○○明知被告丁○○並無駕駛執照，且無意購車，竟謀議由被告丁○○出
        面擔任購車名義人，並由被告丁○○之子乙○○擔任連
        帶保證人，自始未由被告丁○○取得該車，而向台新銀
        行以動產抵押方式貸款四十萬元購買車號３０５２－Ｇ
        Ｈ號自小客車，有車輛動產抵押契約書、動產擔保交易
        動產設定登記申請書、汽車新領牌照登記書、台新國際
        商業銀行汽車、貸款申請書及台新國際商業銀行國內匯
        款回條訂購合約書附卷可考（見警卷第四頁至第五頁、
        第六頁、第七頁、第八頁、偵Ａ卷第二十頁、第二三頁
        、第四十頁、第一頁、第六十頁及本院一卷第四六頁）
        ，則被告壬○○既明知被告丁○○既無駕駛執照，猶以
        其為購車人頭，以詐取台新銀行之貸款四十萬元，益證
        被告壬○○自始即係以意圖為自己不法所有之犯意而對
        銀行施行詐術，主觀上確有詐欺之故意，彰彰甚明。
（三）、再者，證人甲○○於偵查中亦證稱：「（本件你母親向
        台新銀行以動產抵押方式貸款四十萬元，並於九十二年
        三月十八日簽約，當時你有無在場？）有。當時是在臺
        南市○○路○段一五四巷三二號家中簽的約」，「（當
        天在場之人？）我與乙○○、丁○○、壬○○（即阿中
　　　　)，台新銀行的行員，阿中還有帶一個他的同事，一共
  　　　六人在場」，「（你母親有無真的要買車？）我母親是
    　　從報紙上廣告得知阿中這個人，阿中告訴他你可以買車
      　貸款，貸款的錢可以拿去做生意，於是我母親就買了本
        件車輛」，「（你母親有無駕照？）沒有」，「（貸款
        後你母親有無實際取得車輛？）沒有」，「（有無實際
        去看車？）沒有。阿中當時只拿目錄給我們三人看，說
        就是這台車」，「（阿中有無交代銀行人來的時候如何
        說？）有。阿中有寫一張小紙條給我母親，裡面記載車
        子的型號，要求我們有銀行來照會時，要按照單子內容
        告訴銀行，並且向銀行說車子是乙○○要用的」，「（
        事後沒有拿到車，也沒有拿到錢，有無找阿中？）有。
        但事後都找不到他，他留的行動電話都關機」，「（當
        時是誰去牽車？）阿中說要幫我們牽車，他說我母親行
        動不便，但事後卻沒把車子交給我們，也沒給錢」等語
        明確（見偵Ｂ卷第三二頁至第三三頁），準此以觀，依
        證人甲○○上開證詞，足證被告丁○○並無駕照，實際
        上亦未取得車輛，被告壬○○僅持汽車目錄交由被告丁○○、甲○○及乙○○閱覽，實際上並未將３０５２－
        ＧＨ車輛交由被告丁○○取得占有、使用，則衡諸被告
        丁○○為中度殘障、亦無汽車駕照，其子乙○○亦無汽
        車駕照等節，業據證人乙○○證述屬實（此部分詳後述
        ），顯見被告丁○○自始即係基於取得貸款之目的，始
        充任人頭，擔任動產抵押之買受人，實際上顯非基於購
        買車輛之意思而為，而被告壬○○復交代被告丁○○，
        於銀行照會時，將車子之型號等相關資料，記載於紙條
        上，使銀行人員誤以為被告丁○○確有買受３０５２－
        ＧＨ車輛之意思，客觀衡之，被告壬○○與丁○○間，
        自始即係本於對銀行施行「欲購買汽車」之詐術，使銀
        行因此誤認其有買車之需求而貸予款項四十萬元，亦可
        證在辦理買車之過程中，全部皆由被告壬○○主導買車
        過程及與銀行行員間之應對等程序，益證渠等二人間，
        顯有施行詐術之共同犯意聯絡及行為分擔，至為灼然。
（四）、況且，證人丁○○、甲○○之上開證詞，經核與證人乙○○於偵查中所證稱：「（車輛現在何處？）我從來沒
        見過這台車，車輛買賣是我母親丁○○跟一個叫阿中的
　　　　人接觸，因為當時我父親癌症家裡經濟陷入困境，至於
  　　　為何要買車輛我真的不清楚」，「（你有無駕照？）我
　　　　只有機車駕照，沒有汽車駕照」，「（你母親有無駕照
  　　　？）沒有，他不會開車」，「（辦理完對保程序後，有
    　　無與阿中一起去牽車？）應該是對保完後兩、三天，阿
      　中來我家找我母親，我母親叫我跟他出去，他們沒有說
        要外出做何事，我上車後，阿中只是帶我在臺南市繞一
        繞，當時我有問阿中為何外出，他說做做樣子，但我可
        以確定我從頭到尾都沒有看到車，當天沒有到善化，我
        也沒看到車子，我也沒簽交車證明」，「（車輛現在何
        處？）我從來沒見過這台車，車輛買賣是我母親丁○○
        跟一個叫阿中的人接觸，因為當時我父親癌症家裡經濟
        陷入困境」等語互核大致相符（見偵Ａ卷第五一頁至第
        五三頁），再再顯示本案被告壬○○、丁○○僅係為取
        得貸款金額，根本未至善化取車、交車，亦無任何交車
        行為，自始並無車輛買賣之真意，殆無疑義。此觀諸證
        人即台新銀行催收主管戊○○於本院審理時證稱：「（
        提起刑事告訴之前，你做了那些動作？）一定要電話催
        收並外訪，都找不到人，發現一期都沒有繳錢，所以我
        們認為被騙」等語（見本院二卷第八一頁），並與證人
        丙○○所證稱：「當初這個案件剛辦完貸款的第一期就
        沒有來繳錢，我們銀行方面認為很嚴重，公司有派人去
        找丁○○，我們確認他沒有辦法還，且車子已經不在其
        身邊」等語一致（見本院二卷第八五頁），足證台新銀
        行確係因被告壬○○、丁○○上開施行詐術之行為，因
        而陷於錯誤而為貸款四十萬元之給付，甚為顯明。而３
        ０５２－ＧＨ車輛，確於九十二年三月十七日當日即遭
        人典當，有高雄市當舖商業同業工會流當證明書附卷可
        稽（見本院一卷第一八○頁至第一八一頁），足證上開
        車輛根本未經交車即遭典當，亦足見被告辯稱有交車云
        云，顯不值採信。
（五）、證人辛○○雖於本院審理時證稱：「當天我載被告壬○○及乙○○去善化那邊開車，後來我就載被告壬○○回
        去」，「（你剛才說乙○○、被告壬○○有去領車，你
        的記憶是否很清楚？）是的」，「（那部汽車何人開走
        ？）他們二人一起開車走」，「（開到哪裡去？）開到
        乙○○家」，「（上開所述，表示車子有被開到乙○○
        家？）我有看到車子」，「（在那裡看到？）乙○○家
        」云云（見本院卷第九十頁至第九一頁），固然證稱其
        有看到證人乙○○跟被告壬○○到善化廠交車，但證人
        辛○○於本件屬中間仲介，若依其證言所示交車過程有
        前往，惟事實上至最後並沒有交車，證人辛○○極有可
        能會導致自己亦陷於本件之犯罪事實中，故其以證人身
        分所證述之詞即非無疑。況且，瑞特公司九十二年十二
        月十六日之呈報狀載明：「該車購車人己○○，領領牌
        人丁○○，購買福特牌４Ｘ車型，引擎號碼00000
        000Ｘ，牌照：３０５２－ＧＨ，領照日：９２／３
        ／１７，係透過調車作業蔡承典（按即本案證人辛○○
        ，其原名為蔡承典，見偵Ａ卷第六八頁），…於蔡君繳
        價金，並提出丁○○身分證件後，由本公司代領牌作業
        …至於訂購人、領牌人、暨相關資金來源及貸款過程，
        均由蔡君獨自作業處理」乙節，有呈報狀一紙附卷可考
        ，依該呈報狀所附訂購合約書所載，訂購人確為己○○
        無誤（見偵Ａ卷第六九頁），衡諸證人辛○○於偵查中
        證稱：「本件是丁○○要跟壬○○買車」，「（對保當
        時你是否在場？）我有在場，當時在場的有我、丁○○
        及他兒子乙○○，還有壬○○、張朝順共五人在場」等
        語以觀（見偵Ｂ卷第二十頁），證人辛○○顯然知悉本
        案購車人應為被告丁○○，而非「己○○」，則購車人
        既為被告丁○○，何以證人辛○○在其調車之過程中，
        訂購合約書之「訂購人欄」內竟載明非購車之人「己○○」？何以證人辛○○要向瑞特公司人員黃元中表示另
        有一位「己○○」之人要買車？況且，本件匯款之對象
        ，並非瑞特公司，而為案外人陳宜惠，有國內匯款回條
        影本一紙附卷可佐（見偵Ａ卷第三八頁），上開匯款回
        條之金額記載為三萬七千零四十四元，苟依證人辛○○
        所述，前揭金額係被告壬○○之傭金，陳宜惠為其朋友
        云云（見本院二卷第九八頁），則案外人陳宜惠既非業
        務員，亦據瑞特公司職員即證人黃元中證述屬實，證人
        黃元中並證述「己○○」是證人辛○○告訴他要買車之
        人等語（見偵Ａ卷第五五頁至第五六頁），足證陳宜惠
        顯然與該購車案無關，何以證人要求要在訂購合約書上
        載明係案外人陳宜惠賣給被告丁○○，並記載其係業務
        員？凡此諸節，證人辛○○均無法為合理之說明，最後
        竟稱係為「節稅」所用云云，完全與購車無關，且與常
        情大相逕庭，綜合證人辛○○前後證述與經驗法則相違
        背之情及無法交代何以用他人名義而非被告丁○○名義
        購車等節，益證其所稱有「見聞」本案３０５２－ＧＨ
        汽車係由證人乙○○及被告壬○○開至證人乙○○家中
        云云，顯屬虛偽，不值憑信。此外，證人辛○○於本案
        中有賺取佣金，對於本案有利害關係，被告壬○○涉嫌
        詐欺，證人辛○○顯有共犯之嫌疑，益徵證人辛○○上
        開證述，確有顯然不可信之情事，難資為有利於被告之
        認定，殆無疑義。
（六）、綜上各情相互勾稽，證人乙○○、甲○○及共同被告丁○○證述之詞，與事實較為吻合而屬可信，而被告前揭
        所辯，顯乏證據足佐，本案事證明確，被告壬○○之前
        開犯行，堪以認定，應依法論科。
二、核被告壬○○所為，係犯刑法第三百三十九條第一項之詐欺
    取財罪。被告壬○○與丁○○（被訴詐欺部分，詳後述）間
    ，有犯意之聯絡及行為之分擔，均為共同正犯。惟按被告壬○○行為後，刑法部分條文業於九十四年一月七日經立法院
    三讀修正，而經總統於九十四年二月二日公布並於九十五年
    七月一日施行，而新修正之刑法第二條第一項規定：「行為
    後法律有變更者，適用行為時之法律。但行為後之法律有利
    於行為人者，適用最有利於行為人之法律。」，而該法係規
    範行為後法律變更所生新舊法律比較之準據法，於新法施行
    後，即應逕用該條為「從舊從輕」之比較；且本次法律變更
    ，比較時應就罪刑有關之共犯、未遂犯、想像競合犯、牽連
    犯、連續犯、結合犯，以及累犯加重、自首減輕暨其他法定
    加減原因（如身分加減）與加減例等一切情形，綜其全部罪
    刑之結果而為比較（最高法院九十五年五月二十三日九十五
    年度第八次刑庭會議決議參照）。經查：
（一）、按比較修正前後刑法第二十八條之規定，修正後之規定
        ，僅排除完全未參與犯罪相關行為之「實行」的「陰謀
　　　　共同正犯」及「預備共同正犯」。經比較修正前後之共
  　　　犯規定，足見新法之適用結果，亦未較有利於被告，自
    　　應適用被告行為時即修正前刑法第二十八條規定予以處
      　斷。
（二）、又新修正刑法第五十七條關於科刑時應審酌之事項，其
        中修正後刑法第五十七條第七款「犯罪行為人與被害人
      　之關係」，係將修正前同法第八款「犯人與被害人『平
        日』之關係」之「平日」一語刪除，擴大犯罪行為人與
        被害人在犯罪行為上之關係，亦屬科刑時應予考慮之標
        準。修正後同法第八款並增列「犯罪行為人違反義務之
        程度」，此均屬法院就刑之裁量審認標準之明文化，非
        屬法律之變更（見最高法院九十五年五月二十三日第八
        次刑庭會議決議亦同此意旨），自無新修正之刑法第二
        條第一項規定之適用，附此說明。爰審酌被告壬○○利
        用其熟悉汽車市場之專業與經驗，為貪圖小利，竟對信
        賴交易機制之銀行詐取款項，且要求急需用錢卻無駕照
        之被告丁○○擔任購車之人，不僅未曾交車，復教導被
        告丁○○如何對於銀行詢問事項回答，以取得銀行之信
        賴，破壞購車之交易秩序，且對台新銀行造成財產上之
        損害，最後不僅未與告訴人成和解，犯後猶矢口否認犯
        行，辯稱毫無詐欺情事，不知悔悟，亦足見其犯後態度
        欠佳等一切情狀，量處如主文所示之刑，以資儆懲。
乙、被告丁○○之部分：
    按被告死亡者，法院應諭知不受理之判決，刑事訴訟法第三
    百零三條第二款定有明文。而法院為不受理之判決，得不經
    言詞辯論為之，亦為刑事訴訟法第三百零七條所明定。查本
　　件被告丁○○業於九十五年十月六日死亡，有臺南市東區戶
  　政事務所九十五年十一月一日函附之死亡證明書及死亡登記
    申請書各一紙在卷可稽（見本院一卷第二四○頁至第二四二
    頁），揆諸上開說明，被告被訴詐欺部分，爰不經言詞辯論
    ，逕為諭知不受理之判決。
丙、末查：本案證人辛○○於本案中另涉犯偽證罪嫌及詐欺罪嫌
    之部分，爰移由臺灣臺南地方法院檢察署檢察官另行偵辦，
    附此敘明。
據上論斷，應依刑事訴訟法第二百九十九條第一項前段、第三百
零三條第五款、第三百零七條，刑法第二條第一項前段、修正施
行前刑法第二十八條、刑法第三百三十九條第一項，刑法施行法
第一之一條，判決如主文。
本案經檢察官庚○○到庭執行職務。
中　　華　　民　　國　　96　　年　　6　　月　　 8 　　日
　　　　　　刑事第十一庭  審判長法  官  張維君
　　　　　　　　　　　　　　　　法  官  陳威龍
　　　　　　　　　　　　　　　　法  官  黃翰義
以上正本證明與原本無異。
如不服本判決，應於判決送達後10日內，向本院提出上訴狀（應
附繕本）。
　　　　　　　　　　　　　　　　書記官　王麗鈞
中　　華　　民　　國　　96　　年　　6 　　月　　12　　日
附錄本件論罪科刑法條全文：
中華民國刑法第339條
（普通詐欺罪）
意圖為自己或第三人不法之所有，以詐術使人將本人或第三人之
物交付者，處5年以下有期徒刑、拘役或科或併科1千元以下罰金
。
以前項方法得財產上不法之利益或使第三人得之者，亦同。
前二項之未遂犯罰之。
